臺灣嘉義地方法院民事裁定
110年度監宣字第13號
聲  請  人  陳素姝  




相  對  人  陳李彩雲




關  係  人  陳迎樺  

            陳滄日  


            陳聰民  

            羅陳秀蘭

上列當事人間請求監護宣告事件，本院裁定如下：
    主    文
一、宣告陳李彩雲（女，民國00年0月0日生，身分證統一
    編號：Z○○○○○○○○○號）為受輔助宣告之人。
二、選定陳素姝（女，民國00年00月00日生，身分證統
    一編號：Z○○○○○○○○○號）為受輔助宣告之人陳李
    彩雲之輔助人。
三、聲請程序費用新臺幣壹仟元由受輔助宣告之人陳李彩雲負擔
    。
    理    由
一、聲請意旨略以：聲請人為相對人之孫女，相對人因失智症，
    致其不能為意思表示或受意思表示，或辨識其意思表示效果
　　，爰依民法第14條、第1110條、第1111條及家事事件法第16
　　4 條等規定，聲請宣告相對人為受監護宣告之人，並選定聲
    請人為相對人之監護人，及指定聲請人之父即關係人陳聰民
    為會同開具財產清冊之人；如認未達監護宣告之程度，則依
    民法第14條第3項及家事事件法第174條裁定為輔助宣告，並
    選任聲請人為相對人之輔助人等語。
二、對於因精神障礙或其他心智缺陷，致其為意思表示或受意思
    表示，或辨識其意思表示效果之能力，顯有不足者，法院得
    因本人、配偶、四親等內之親屬、最近一年有同居事實之其
    他親屬、檢察官、主管機關或社會福利機構之聲請，為輔助
    之宣告。法院對於監護之聲請，認為未達民法第14條第1 項
    之程度者，得依民法第15條之1第1項規定，為輔助之宣告。
    法院對於監護宣告之聲請，認為未達應受監護宣告之程度，
    而有輔助宣告之原因者，得依聲請或依職權以裁定為輔助之
    宣告。法院為前項裁定前，應使聲請人及受輔助宣告之人有
    陳述意見之機會，民法第15條之1第1項、第14條第3項，家
    事事件法第174條第1項、第2項分別定有明文。
三、經查，聲請人主張之前揭事實，已據其提出戶籍謄本、親屬
    系統表、天主教中華聖母修女會醫療財團法人天主教聖馬爾
    定醫院診斷證明書、身心障礙證明（中度）影本為憑。又本
    院審驗相對人之精神及心智狀況，在鑑定人面前點呼相對人
　　，訊問相對人下列問題，其回答：「（指聲請人。這位是誰
　　？）我小妹」、「（指關係人陳聰民。這位是誰？）我小弟
　　」、「（指關係人陳迎樺。這位是誰？）我小弟」、「（目
    前在何處？）不知道」、「（現在民國幾年？）不知道」、
　　「（現今總統是何人）不知道」、「（目前在何縣市？）不
    知道」等語。並參酌天主教中華聖母修女會醫療財團法人天
    主教聖馬爾定醫院醫師王裕庭所為之鑑定結果，認相對人認
　　知功能退化，對人、事、時間、定向感有錯誤，MMSE得分8
    分，CDR評分3，具重度失智傾向，雖可切題對話，但記憶力
    變差，需他人輔助生活自理，無法單獨處理複雜之事物，建
    議為輔助宣告等語，此有本院民國110年3月18日之訊問筆錄
　　、精神鑑定報告書附卷可稽。本院審酌上開訊問及鑑定人之
    鑑定結果，認相對人非完全不能為意思表示或受意思表示，
　　或辨識其意思表示之效果，未達應受監護宣告之程度，從而
　　，聲請人聲請對相對人為監護宣告，雖無理由，惟相對人因
    其他心智缺陷，致其為意思表示或受意思表示或辨識意思表
    示效果之能力，顯有不足，仍有受輔助宣告之必要，依前揭
    規定，宣告相對人為受輔助宣告之人如主文第1項所示。
四、選定輔助人部分：
（一）按受輔助宣告之人，應置輔助人。法院選定輔助人時，應
　　  依受輔助宣告之人之最佳利益，優先考量受輔助宣告之人
　　  之意見，審酌一切情狀，並注意下列事項：1、受輔助宣
　　  告之人之身心狀態與生活及財產狀況。2、受輔助宣告之
　　  人與其配偶、子女或其他共同生活之人間之情感狀況。3
　　  、輔助人之職業、經歷、意見及其與受輔助宣告之人之利
　　  害關係。4、法人為輔助人時，其事業之種類與內容，法
　　  人及其代表人與受輔助宣告之人之利害關係，民法第1113
　　  條之1第1項、同條第2項準用第1111條之1分別定有明文。
　　  本件相對人既應受輔助宣告，自應依上開規定為其選定輔
　　  助人。
（二）有關受輔助宣告人之輔助人人選，受輔助宣告人之最近親
      屬即關係人陳日滄、陳聰民同意聲請人之意見，關係人陳
      迎樺則表示應由其擔任輔助人，關係人羅陳秀蘭表示若由
      關係人陳迎樺擔任輔助人，其願意輔佐，渠等與聲請人之
      意見不一致，為受輔助宣告人之利益，乃囑託本院家事調
      查官（下簡稱家調官）與兩造及關係人進行會談，並據家
      調官提出訪視報告略以（見本院110年度家查字第10號卷
      第7至12頁）：
 　1、相對人之家庭關係：相對人有五名子女且各自成家，其中
      次女已離世。關係人陳迎樺（下稱長男）經年在新北市土
　　　城區生活與就業，長男過往在北部是油漆承包商，約於10
　　　5、106年返回嘉義縣中埔鄉同住迄今，返回中埔鄉後改為
 　　 推拿工作，靠勞退每個月領取新臺幣（下同）1萬9千元；
 　　 關係人陳滄日（下稱次男）在新北市土城區生活、做裝潢
 　　 木工；關係人陳聰民（下稱三男）在台電竹崎所擔任所長
 　　 ，需輪班，每月收入約10萬元，與聲請人與相對人及相對
 　　 人配偶數十年同住嘉義縣中埔鄉老家；聲請人表示目前在
 　　 補習班當國小三年級至五年級之課輔老師，每月收入約2
 　　 萬5千元；關係人羅陳秀蘭（下稱長女）婚後亦住在中埔
 　　 鄉，時常回家探視相對人。據聲請人及上述關係人所述，
 　　 先前相對人行動緩慢，但尚有自理能力，惟相對人配偶於
 　　 107年3月間離世後，相對人行動能力與健康狀況逐漸走下
 　　 坡。
　 2、相對人之健康與受照護情形：據聲請人及上述關係人所述
　　　，相對人目前有失智、高血壓、糖尿病、下肢痠痛和水腫
      等身體狀況，高血壓病史已有十幾年，糖尿病和失智則是
      近年來發現並確診，聲請人多為下午上班，上午可以探視
      相對人或是陪相對人搭機構車一同至醫院回診。相對人約
      於107年下半年開始，日常生活明顯需有人從旁看顧協助
　　　，107年9月開始由長男全部負擔照顧，由次男與三男每月
      各支付1萬2千元、7 千元給長男，於109年12月起，相對
      人開始試住機構，110年1月入住機構迄今，費用由相對人
      之存款支付。評估過往長男擔任主要照顧者時，將照顧重
      點置於相對人日常生活所需及身體保健，且過往長男因需
      至高雄上長照課程，多委由長女幫忙準備三餐或看顧，似
      乎常獨留相對人一人在家。訪視階段，長男數次電話約訪
      中均表示有某幾日已有安排參加法會或是去誦經，請避開
      約訪。另評估聲請人對於相對人之健康狀況及用藥較暸解
      與掌握，並願意將陪同相對人回診情況分享至家族群組，
      便於家族成員知悉相對人目前健康狀況。
　 3、總結：衡酌聲請人與關係人陳迎樺，兩人均表示有意願擔
      任相對人之輔助人，惟照護理念明顯不同，倘共同照顧相
      對人，相對人得同時享有晚輩共同照顧關愛。然共同輔助
　　　，須兩造能善意協力合作，倘尚存有不友善，難以相互信
      任，甚且持續衝突，則共同輔助事實上窒礙難行。評估聲
      請人及多名關係人均認為相對人目前於護理機構接受護養
      療治情形較過往受照講情形佳，且相對人入住機構後，聲
      請人仍陪同回診並關注其血壓狀況，亦較熟稔相對人現階
      段之身體健康狀況，爰建議由聲請人任輔助人為宜。
（三）綜據兩造及關係人等人之陳述及前開調查報告，可知相對
      人有多年高血壓病史，近年罹患失智症、糖尿病，於107
      年9月開始由長男擔任主要照顧者，110年1 月入住護理之
      家迄今，由該護理之家專責人員全天候照顧，聲請人及關
      係人等則利用會客時間探視相對人等情，為兩造所不爭執
　　　。聲請人及關係人陳迎樺雖均有盡孝道之心，而均願擔任
      相對人之輔助人，惟本院審酌聲請人於相對人入住機構後
　　　，仍陪同相對人回診，較為熟稔相對人現階段之身體健康
      狀況，且參以關係人陳迎樺復於110 年8月3日具狀改稱其
      身體健康近況不佳，已無法擔任輔助人等語，及關係人陳
      滄日、陳聰民、羅陳秀蘭就由聲請人擔任相對人之輔助人
      乙節均表示同意，此有同意書、本院110年3月18日訊問筆
      錄及110年8月5日公務電話記錄在卷可證，併參聲請人長
      期與相對人同住，與相對人為祖孫關係，彼此間應具有一
      定之信賴感及依附感，堪信由聲請人擔任相對人之輔助人
　　　，應符合受輔助宣告之人之最佳利益，爰裁定如主文第2
      項所示。
五、又法院為輔助宣告時，受輔助宣告之人對其財產仍具處分權
    能，輔助人僅於民法第15條之2第1項等事件對於輔助宣告之
    人之行為具有同意與否之權限，本案情形無庸選任會同開具
    財產清冊之人，本件輔助人亦無須開具財產清冊陳報法院，
    附此敘明。
六、依家事事件法第177條第2項、第164條第2項，裁定如主文。
     
中　　華　　民　　國　　110 　年　　8 　　月　　12　　日
               家事法庭  法　　　官  黃仁勇           
以上正本係照原本作成。
如對本裁定抗告，須於裁定送達後10日之不變期間內，向本院提
出抗告狀，並繳納抗告費新臺幣1,000元。
中　　華　　民　　國　　110 　年　　8 　　月　　12　　日
                         書　記　官　黃郁萍